【裁判字號】    99,簡上,597
【裁判日期】    990827
【裁判案由】    詐欺
【裁判全文】
臺灣板橋地方法院刑事判決             99年度簡上字第597號
上  訴  人
即  被  告  乙○○
上列上訴人因詐欺案件，不服本院99年度簡字第3773號簡易判決
處刑（聲請案號：99年度偵字第6319號）提起上訴，本院依通常
程序自為第一審判決如下：
    主  文
原判決撤銷。
乙○○無罪。
    理  由
一、公訴意旨略以：被告乙○○明知其向中華郵政股份有限公司
    板橋國慶郵局所開立之00000000000000號金融帳戶（下稱板
    橋國慶郵局帳戶），係金融機構供其個人存提款項使用，並
    可預見提供該帳戶予他人使用，將可能幫助他人遂行財產犯
    罪，詎仍不違其本意，而基於幫助之犯意，於98年11月19日
    前某日，在不詳地點，將該金融帳戶之提款卡及密碼等，交
    給年籍不詳之人所屬之詐騙集團。嗣該詐騙集團成員意圖為
    自己不法之所有：（一）於98年11月20日，在雅虎奇摩拍賣
    網站刊登販售洗衣機之訊息，致甲○○陷於錯誤，於同日上
    網下標購買，並於翌22日22時6 分許，匯款新台幣（下同）
    2200元至被告乙○○上開帳戶內，嗣甲○○遲未收到商品，
    始悉受騙。（二）於98年11月20日，在露天拍賣網站刊登販
    售商品之訊息，致丙○○陷於錯誤，於同日上網下標購買，
    並於翌21日8 時57分許，以網路ＡＴＭ轉帳8000元至被告乙○○上開帳戶內，嗣丙○○以電話聯絡賣方於網站上所留之
    行動電話，經對方答稱並未拍賣任何商品，始悉受騙。因認
    被告涉犯刑法第339 條第1 項、第30條第1 項前段之幫助詐
    欺取財罪嫌。
二、按犯罪事實應依證據認定之，無證據不得認定其犯罪事實；
    又不能證明被告犯罪者，應諭知無罪之判決，刑事訟訴法第
    154 條第2 項、第301 條第1 項分別定有明文。次按刑事訴
    訟法上所謂定犯罪事實之證據，係指足以認定被告確有犯罪
    行為之積極證據而言，該項證據自須適合於被告犯罪事實之
    認定，始得作為斷罪之資料，而認定不利於被告之事實，須
    依積極證據，苟積極證據不足為不利於被告事實之認定時，
    即應為有利於被告之認定，更不必有何有利之證據；事實審
    法院對於證據之取捨，依法雖有自由判斷之權，然積極證據
    不足證明犯罪事實時，被告之抗辯或反證縱屬虛偽，仍不能
    以此資為積極證據應予採信之理由；最高法院29年上字第31
    05號、30年上字第482 、816 號分別著有判例可資參照。且
    刑事訴訟上證明之資料，無論其為直接證據或間接證據，均
    須達於通常一般之人均不致於有所懷疑，而得確信其為真實
    之程度，始得據為有罪之認定，若其關於被告是否犯罪之證
    明未能達此程度，而有合理性懷疑之存在，致使無從形成有
    罪之確信，根據「罪證有疑、利於被告」之證據法則，即不
    得遽為不利被告之認定，最高法院亦著有76年度台上字第49
    86號判例意旨可資參照。
三、公訴人認被告涉有上開幫助詐欺犯嫌，無非係以告訴人甲○○、丙○○於警詢時之指述，並有轉帳明細、帳戶之開戶資
    料、交易明細表及自動櫃員機交易明細表等為其論據。訊之
    被告乙○○堅詞否認有何幫助詐欺取財犯行，辯稱：伊未將
    帳戶存摺及提款卡交給詐騙集團，是放在機車置物櫃裡被拿
    走，伊有去警察局報案、並辦遺失，因為伊患有精神疾病，
    常常會忘東忘西，故伊板橋國慶郵局帳戶之提款卡密碼是寫
    在郵局存摺內頁。且伊每月要從上開郵局帳戶領取4 千元之
    國民殘障津貼，怎麼會把帳戶交給別人等語。
四、經查：
（一）告訴人甲○○於98年11月20日，在雅虎奇摩拍賣網站因見
      刊登販售洗衣機之訊息，於同日上網下標購買，並於同月
      22日22時6 分許，匯款2200元至被告乙○○上開帳戶內，
      及告訴人丙○○於98年11月20日，在露天拍賣網站因見刊
      登販售商品之訊息，於同日上網下標購買，並於翌日（即
      21日）8 時57分許，以網路ＡＴＭ轉帳8000元至被告乙○○上開帳戶內，旋即遭人提領殆盡乙節，除據告訴人甲○○、丙○○於警詢時指訴綦詳（見偵查卷第16至18頁、第
      24 、25 頁），復有轉帳明細、被告帳戶之開戶資料、交
      易明細表及自動櫃員機交易明細表等附卷可資佐證（同上
      偵查卷第6 頁、第7 頁反面、第21頁），足見被告所申設
      之板橋國慶郵局帳戶，業遭詐欺集團成員供作詐騙被害人
      甲○○及丙○○之人頭帳戶等情，堪以認定。
（二）查被告乙○○所開立之板橋國慶郵局帳戶確實供作勞工保
      險局自97年10月起按月發給國民年金身心障礙基本保證年
      金4 千元，至98年9 月止，而98年10月之年金於98年11月
      30日遭退匯，該局因於同日收到被告傳真台北縣政府警察
      局土城分局廣福派出所受理各類案件紀錄表及客戶存簿資
      料，乃自98年10月起改以支票郵寄予被告等情，有該局99
      年7 月9 日保國四字第09910061590 號函1 紙可按，被告
      既以前揭帳戶供以長期領取勞工保險局每月給付之國民殘
      障津貼，卻將上開帳戶賣予詐騙集團使用，確有可疑。
（三）次查，被告乙○○患有幻聽、被害妄想等精神疾病，自80
      年11月26日至99年7 月5 日止有至醫療財團法人徐元智先
      生醫藥基金會亞東紀念醫院（下稱亞東紀念醫院）門診追
      蹤，並接受藥物治療，並於91年1 月8 日至亞東紀念醫院
      接受殘障鑑定，為重度精神障礙，此有被告領取之身心障
      礙手冊及亞東紀念醫院99年7 月16日亞醫精字第09929300
      84號函及檢附之病歷資料等附卷足憑。是被告陳稱：伊因
      患有重度精神疾病，常有記憶不清之情形，故將帳戶提款
      卡密碼寫在存摺內頁乙節，即無悖於常情。
（四）第查，被告發現存摺遺失後，旋於被害人甲○○、丙○○
      匯款至其郵局帳戶前之98年11月20日9 時許，即至警局報
      案乙節，復有臺北縣政府警察局土城分局廣福派出所受理
      各類案件紀錄表及臺北縣政府警察局土城分局廣福派出所
      受理案件登記表各1 份附卷可參（見偵查卷第39、40頁）
      ，是被告所辯存摺、提款卡遺失乙情，應屬可採。
五、綜上各情以參，公訴人上開就被告乙○○本件犯罪之指訴，
    與事實未盡相符，且依上開所述理由，亦不足確認被告乙○○有幫助詐欺之不確定故意。被告乙○○上開所辯，尚非虛
    詞而不可採，此外復查無其他積極證據足認被告乙○○確有
    上開被訴之幫助詐欺之不確定故意，從而依上揭說明，本件
    既尚不能確實證明被告乙○○有被訴幫助詐欺取財行為，尚
    有合理之懷疑，循據前開之說明，並基於「罪證有疑，利於
    被告」之刑事訴訟原則，自不能為被告乙○○有罪之認定。
    原審未察，遽予論罪科刑，自有未洽。是被告乙○○執前詞
    理由，提起上訴，非無理由，本件自應由本院就原審關於被
    告乙○○部分之簡易判決撤銷，逕依通常程序，改判諭知被
    告乙○○無罪之第一審判決。
六、至移送併辦部分（99年度偵字第19992 號），因本件既為無
    罪之諭知，上開併辦部分即與本案無裁判上一罪之關係，應
    退由檢察官另為適法之處理。
據上論斷，應依刑事訴訟法第455 條之1 第1 項、第3 項、第45
2 條、第369 條第1 項、第301 條，判決如主文。
本件經檢察官陳宣每到庭執行職務。
中    華    民    國    99    年    8     月    27    日
                  刑事第十五庭  審判長法  官  吳幸娥
                                      法  官  許炎灶
                                      法  官  廖欣儀
以上正本證明與原本無異。
如不服本判決應於收受送達後10日內向本院提出上訴書狀，並應
敘述具體理由；其未敘述上訴理由者，應於上訴期間屆滿後20日
內向本院補提理由書（均須按他造當事人之人數附繕本）「切勿
逕送上級法院」。
                                      書記官  黃頌棻
中    華    民    國    99    年    8     月    27    日

司法院資訊處製作；財團法人民間司法改革基金會備份。
